臺灣士林地方法院刑事判決　　　　　　 100年度審訴字第48號
　　公　訴　人　臺灣士林地方法院檢察署檢察官
　　被　　　告　蔡金夏
　　　　　　　　林松村
上列被告等因偽造文書等案件，經檢察官提起公訴（99年度偵字
第10016 號、第12491 號）暨移請併案審理（臺灣士林地方法院
檢察署99年度偵字第15517 號），被告等於準備程序中就被訴事
實均為有罪之陳述，本院合議庭裁定由受命法官獨任改依簡式審
判程序審理，並判決如下：
    主  文
蔡金夏共同犯行使偽造私文書罪，共拾柒罪，各處有期徒刑柒月
，應執行有期徒刑貳年，緩刑伍年，並應與被告林松村連帶賠償
告訴人鄭琍琍新臺幣壹佰萬元、告訴人陳麗華新臺幣陸拾玖萬元
，給付方式為：自民國100 年3 月25日起，每月一期，每期於每
月25日前，匯款給付新臺幣壹萬元至告訴人鄭琍琍指定之金融機
關帳戶；匯款給付新臺幣陸仟玖佰元至告訴人陳麗華指定之金融
機關帳戶，均至清償完畢為止，如有一期未給付，視為全部到期
。
林松村共同犯行使偽造私文書罪，共拾柒罪，各處有期徒刑柒月
，應執行有期徒刑貳年，緩刑伍年，並應與被告蔡金夏連帶賠償
告訴人鄭琍琍新臺幣壹佰萬元、告訴人陳麗華新臺幣陸拾玖萬元
，給付方式為：自民國100 年3 月25日起，每月一期，每期於每
月25日前，匯款給付新臺幣壹萬元至告訴人鄭琍琍指定之金融機
關帳戶；匯款給付新臺幣陸仟玖佰元至告訴人陳麗華指定之金融
機關帳戶，均至清償完畢為止，如有一期未給付，視為全部到期
。
    事  實
一、林松村與蔡金夏係夫妻，蔡金夏因刷爆信用卡無力償還，林
    松村則因積欠他人債務，已達無支付能力之程度，竟共同基
    於意圖為自己不法所有及行使偽造私文書之犯意聯絡，於民
    國（下同）96年8 月間，在渠等位於臺北市大同區○○○路
    ○ 段251 號之1 住處內，由蔡金夏自任會首，召集民間互助
    會，會期自96年8 月14日起迄100 年1 月15日止，會員含會
    首共計48人，每會金額新臺幣（下同）1 萬元，約定自起會
    起至97年1 月止，每月14日下午1 時許，在上址開標，自97
    年2 月起，開標時間改為每月15日下午1 時許，如遇星期日
    則延至星期一開標，6 月及12月各加開標1 次，採內標制，
    底標為1,000 元，每次以投標金額最高者得標，再由蔡金夏
    、林松村向未得標之會員，按競標利息收取會款交給得標會
    員，且向陳麗華、鄭琍琍、吳美華等會員謊稱其等親友玉蘭
    、王耀祖、蔡冠惠、蔡佩宜、王美霞等人及多位鄰居均加入
    該互助會，致陳麗華、鄭琍琍及吳美華等會員均陷於錯誤，
    陳麗華以蘭諾及龍太太名義加入該互助會，鄭琍琍以鄭小姐
    、鄭太太、金吉晟及金東林名義加入該互助會，吳美華則以
    自己及配偶花椿法名義加入該互助會；蔡金夏、林松村復利
    用會員間彼此不熟識及欲投標之會員未必親自到場之機會，
    於如附表一各編號所示之時間，在上址處所，冒用如附表一
    各編號所示之虛列會員即玉蘭、王耀祖、蔡冠惠、蔡佩宜等
    4 人，在互助會標單上填載如附表一各編號所示之標息金額
    ，提示予到場之會員觀看，詐稱係由如附表一各編號所示之
    虛列會員得標云云，致不知情之活會會員陷於錯誤，而交付
    當期會款予蔡金夏、林松村，共計詐得如附表一各編號所示
    之會款；又蔡金夏、林松村於如附表二各編號所示之時間，
    冒用如附表二各編號所示之活會會員即蔡枋靜（原名蔡素美
    ）、龍太太、黃國展、花椿法、陳玉琴、森泰、蘭諾、王玉
    筆、洪秀雲、金東林、林麗琴等11人名義（共計冒標13次）
    ，以同前開偽造互助會標單之方式，致不知情之活會會員陷
    於錯誤，而交付當期會款予蔡金夏、林松村，共計詐得如附
    表二各編號所示之會款，嗣蔡金夏於99年5 月間無預警停標
    ，鄭琍琍、陳麗華於同年月12日，發現蔡金夏、林松村已搬
    離上址處所拒不出面處理，且遍尋不著，鄭琍琍、陳麗華、
    吳美華等人始知受騙而報警處理，繼循線查悉上情。
二、案經臺北市政府警察局大同分局報請臺灣士林地方法院檢察
    署檢察官偵查起訴暨移請併案審理。
    理  由
一、本件被告蔡金夏、林松村所犯非死刑、無期徒刑、最輕本刑
    為3 年以上有期徒刑之罪，或高等法院管轄第一審之案件，
    被告等於本院準備程序進行中，就被訴事實均為有罪之陳述
    ，經告以簡式審判程序之旨，並聽取檢察官、被告等之意見
    後，本院合議庭裁定由受命法官獨任進行簡式審判程序，是
    本件之證據調查，依刑事訴訟法第273 條之2 規定，不受同
    法第159 條第1 項、第161 條之2 、第161 條之3 、第163
    條之1 及第164 條至第170 條規定之限制，合先敘明。
二、上揭犯罪事實，業據被告蔡金夏、林松村於本院審理中均坦
    承不諱，核與證人即被害人鄭琍琍、陳麗華、吳美華、證人
    即被害人蔡枋靜（原名蔡素美）、蔡洪春桃、謝陳玉琴分別
    於警詢、檢察官偵查中所證述之情節相符，復有互助會單1
    紙、合會結算切結同意書、匯款金額分配表各1 份附卷可稽
    ，足認被告等上開任意性自白均與事實相符，可以採信。本
    件事證明確，被告等犯行洵堪認定，均應依法論科。
三、按我國民間合會，係由會首招募會員參加所組成，每於標會
    時，通常由欲標取會款之會員，在空白紙條上，或僅書立其
    姓名、綽號及數字者，甚或只書寫數字而未書立其姓名、綽
    號，另以上開言詞等方法表示係何會員所出具者，則依習慣
    或特約均足以辨明係該會員以所書數字為標息金額參加競標
    之標單，自應以私文書論（最高法院89年度臺上字第1319號
    、94年度臺上字第1439號判決意旨可資參照）。是核被告蔡
    金夏、林松村就如附表一、二各編號所為，各係犯刑法第21
    6 條、第220 條第1 項、第210 條之行使偽造準私文書罪及
    同法第339 條第1 項之詐欺取財罪。被告2 人間就上開犯行
    ，各有犯意聯絡及行為分擔，均為共同正犯。被告等各次偽
    造標單私文書之低度行為應各為行使之高度行為所吸收，均
    不另論罪。又被告等各次冒標得款之詐欺取財犯行，係以一
    行為同時對多數活會會員而為詐欺，觸犯構成要件相同之罪
    名，為同種想像競合犯，其各次詐欺取財之犯行，各應依刑
    法第55條之規定，各從一詐欺取財罪論處。再被告等各係以
    一冒標行為同時觸犯行使偽造準私文書罪及詐欺取財罪，為
    異種想像競合犯，各應依刑法第55條之規定，各從一重之行
    使偽造準私文書罪處斷。至檢察官聲請併案審理之臺灣士林
    地方法院檢察署99年度偵字第15517 號案件與本案起訴之被
    告及犯罪事實相同，屬同一案件，本院自得併為審理，附此
    敘明。又被告2 人所犯如附表一、二各編號所示之行使偽造
    準私文書罪共17罪，犯意個別，各應予分論併罰。爰審酌被
    告2 人以冒名虛列會員召集互助會之方式，多次冒標詐取活
    會會員之會款，造成實際參與互助會之活會會員發生財產上
    非輕之損害，惟念渠等犯罪後已知坦承犯行，態度均尚稱良
    好，並於本院準備程序中當庭與告訴人鄭琍琍、陳麗華達成
    調解，表示願意以分期付款方式連帶賠償告訴人鄭琍琍100
    萬元、陳麗華69萬元之損害（參見本院卷附100 年2 月24日
    準備程序筆錄及調解紀錄表），兼衡渠等犯罪之動機、目的
    、手段、智識程度及家庭生活狀況等一切情狀，分別量處如
    主文所示之刑，並各定其應執行刑，以示懲儆。至被告2 人
    偽造之標單（含偽造如附表一、二所示虛列及冒標會員姓名
    之署押），既均未扣案，且迄今已歷近10個月，而渠等為免
    經人查覺冒標情事，顯於開標後隨即丟棄，應已滅失，故均
    不另為沒收之諭知，亦一併敘明。
四、末查，被告蔡金夏、林松村前均未曾因故意犯罪受有期徒刑
    以上刑之宣告，有被告2 人之臺灣高等法院被告前案紀錄表
    各1 份附卷可佐，其等因一時思慮未周，致罹刑章，且犯罪
    後均知坦承犯行，並與告訴人鄭琍琍、陳麗華達成調解，表
    示願意以分期付款方式連帶賠償告訴人等如上之損害，已如
    前述，其等經此偵審程序及科刑宣告後，均當知所警惕，信
    無再犯之虞，本院衡酌上情，認被告2 人前開所宣告之刑均
    以暫不執行為適當，爰依刑法第74條第1 項第1 款規定，各
    併予宣告緩刑5 年，以啟自新，並依被告2 人與告訴人等調
    解之內容，命被告2 人應連帶賠償告訴人鄭琍琍100 萬元、
    告訴人陳麗華69萬元，給付方式為：自100 年3 月25日起，
    每月1 期，每期於每月25日前，匯款給付1 萬元至告訴人鄭
    琍琍指定之金融機關帳戶；匯款給付6,900 元至告訴人陳麗
    華指定之金融機關帳戶，均至清償完畢為止，如有一期未給
    付，視為全部到期。又此部分乃緩刑宣告附帶之條件，依刑
    法第74條第4 項規定，上開條件內容得為民事強制執行名義
    ，且依刑法第75條之1 第1 項第4 款規定，違反上開之負擔
    情節重大，足認原宣告之緩刑難收其預期效果，而有執行刑
    罰之必要者，得撤銷緩刑之宣告，併予說明。
據上論斷，應依刑事訴訟法第273 條之1 第1 項、第299 條第1
項前段，刑法第28條、第216 條、第220 條第1 項、第210 條、
第339 條第1 項、第55條、第51條第5 款、第74條第1 項第1 款
、第2 項第3 款，刑法施行法第1 條之1 ，判決如主文。
本案經檢察官朱學瑛到庭執行職務。
中    華    民    國    100   年    3     月    18    日
                  刑事第一庭法  官  李育仁
以上正本與原本無異。
如不服本判決應於收受送達後10日內向本院提出上訴書狀，並應
敘述具體理由。其未敘述上訴理由者，應於上訴期間屆滿後20日
內向本院補提理由書 (均須按他造當事人之人數附繕本)「 切勿
逕送上級法院」。
                            書記官  張竣閔
中    華    民    國   100    年    3     月    18    日
附錄本案論罪科刑法條依據：
刑法第216 條
行使第210 條至第215 條之文書者，依偽造、變造文書或登載不
實事項或使登載不實事項之規定處斷。
刑法第220 條第1 項
在紙上或物品上之文字、符號、圖畫、照像，依習慣或特約，足
以為表示其用意之證明者，關於本章及本章以外各罪，以文書論
。
刑法第210 條
偽造、變造私文書，足以生損害於公眾或他人者，處5 年以下有
期徒刑。
刑法第339 條第1 項
意圖為自己或第三人不法之所有，以詐術使人將本人或第三人之
物交付者，處5 年以下有期徒刑、拘役或科或併科1 千元以下罰
金。
附表一：（虛列會員部分）
┌──┬──────┬──────┬────┬──────┬──────┐
│編號│虛列會員姓名│   時  間   │標息金額│  詐得金額  │   備  註   │
├──┼──────┼──────┼────┼──────┼──────┤
│ 1. │玉蘭        │96年9月14日 │1,900元 │38萬2,600元 │            │
├──┼──────┼──────┼────┼──────┼──────┤
│ 2. │王耀祖      │96年11月14日│1,800元 │39萬0,800元 │            │
├──┼──────┼──────┼────┼──────┼──────┤
│ 3. │蔡冠惠      │96年12月14日│1,600元 │40萬1,200元 │            │
├──┼──────┼──────┼────┼──────┼──────┤
│ 4. │蔡佩宜      │97年1 月14日│2,000元 │38萬0,600元 │            │
└──┴──────┴──────┴────┴──────┴──────┘
附表二：（冒標活會會員部分）
┌──┬──────┬──────┬────┬──────┬───────────┐
│編號│冒標會員姓名│   時  間   │標息金額│  詐得金額  │   備  註             │
├──┼──────┼──────┼────┼──────┼───────────┤
│ 1. │蔡枋靜      │97年2 月15日│2,300元 │37萬5,700元 │                      │
│    │(原名蔡素美)│            │        │            │                      │
├──┼──────┼──────┼────┼──────┼───────────┤
│ 2. │龍太太      │97年3 月15日│2,300元 │37萬8,000元 │陳麗華以龍太太名義加入│
├──┼──────┼──────┼────┼──────┼───────────┤
│ 3. │黃國展      │97年4 月15日│2,300元 │38萬0,300元 │                      │
├──┼──────┼──────┼────┼──────┼───────────┤
│ 4. │花椿法      │97年6 月15日│2,100元 │39萬2,300元 │吳美華以花椿法名義加入│
├──┼──────┼──────┼────┼──────┼───────────┤
│ 5. │陳玉琴      │97年7 月15日│2,300元 │38萬9,500元 │                      │
├──┼──────┼──────┼────┼──────┼───────────┤
│ 6. │森泰        │97年9 月15日│2,500元 │39萬0,800元 │洪春桃以森泰名義加入  │
├──┼──────┼──────┼────┼──────┼───────────┤
│ 7. │蔡素美      │97年10月15日│2,600元 │38萬6,800 元│                      │
├──┼──────┼──────┼────┼──────┼───────────┤
│ 8. │蘭諾        │97年12月15日│2,600元 │39萬2,000元 │陳麗華以蘭諾名義加入  │
├──┼──────┼──────┼────┼──────┼───────────┤
│ 9. │王玉筆      │98年1 月15日│2,600元 │39萬7,200元 │                      │
├──┼──────┼──────┼────┼──────┼───────────┤
│10. │洪秀雲      │98年3 月15日│2,300 元│41萬0,200元 │洪春桃以洪秀雲名義加入│
├──┼──────┼──────┼────┼──────┼───────────┤
│11. │金東林      │98年6 月30日│2,100元 │42萬3,800元 │鄭琍琍以金東林名義加入│
├──┼──────┼──────┼────┼──────┼───────────┤
│12. │陳玉琴      │98年8 月15日│2,200元 │43萬4,800 元│                      │
├──┼──────┼──────┼────┼──────┼───────────┤
│13. │林麗琴      │98年9 月15日│2,300元 │42萬6,300元 │                      │
└──┴──────┴──────┴────┴──────┴───────────┘